【裁判字號】    88,上,465
【裁判日期】    890831
【裁判案由】    返還不當得利
【裁判全文】
臺灣高等法院高雄分院民事判決  八十八年度上字第四六五號
      上  訴  人  甲○○
      訴訟代理人  楊昌禧律師
                  唐小菁律師
      被  上訴人  乙○○      .
右當事人間返還不當得利事件，上訴人對於中華民國八十八年九月三十日臺灣高雄地
方法院八十七年訴字第二八六二號第一審判決提起上訴，本院判決如左：
      主      文
上訴駁回。
第二審訴訟費用由上訴人負擔。
      事      實
甲、上訴人方面：
一、聲明：求為判決
  (一)原判決廢棄。
  (二)被上訴人在第一審之訴駁回。
  (三)第一、二審訴訟費用由被上訴人負擔。
二、陳述：除與原判決書記載相同者，予以引用外，補稱：
Ａ、兩造間之債權債務關係為借貸關係。
  (一)查上訴人係向被上訴人借款新台幣（下同）一百二十萬元，惟嗣後已陸續清償六
    十萬元，目前尚欠六十萬元。上訴人並未邀請被上訴人合夥經營餐具生意，更未
    向被上訴人收受投資款一百六十萬元，合先敘明。
  (二)次查被上訴人所提出台灣高等法院高雄分院八十七年度上易字第一一一六號刑事
    判決，雖認定上訴人以詐欺之方法使被上訴人加入合夥經營餐具之犯行，惟該判
    決之認定與事實不符，且民事判決不受刑事判決之拘束，被上訴人對於所主張受
    上訴人詐欺而加入合夥投資經營餐具之事實，仍應負舉證責任。
    被上訴人雖提出上訴人所簽發之本票及支票十二張為證，惟查支票及本票係屬無
    因證券，該票據充其量僅能證明兩造之間有債務關係存在而已，並無法證明被上
    訴人有參與投資。況被上訴人若果與上訴人合夥經營餐具生意，而交付投資款予
    上訴人，則上訴人豈有再簽發支票予被上訴人之理，從被上訴人取得上訴人交付
    之票據，反足證被上訴人並無投資之事實，甚為明顯。
  (三)被上訴人辯稱其於民國（下同）八十年三月受騙加入合夥投資經營上吉行嗣於八
    十年六、七月始知受騙，之後上訴人才開立本票、支票共一六０萬元予伊等語，
    並不實在。
    蓋因卷附本票四張之發票日為八十一年間，並非被上訴人所稱八十年間，而上訴
    人若為償還詐騙款而開票，何有分開不同種類十餘張小額票據，而不一併開立面
    額一六０萬元票據，且票據到期日相隔二年之久之理？另卷附支票之票據號碼與
    發票日之次序有前後倒置之情形（例如：票號ＢＪ0000000號支票發票日
    為八十年八月二十二日、票號ＢＪ0000000號支票發票日為八十年八月十
    日，而票號ＢＪ0000000號支票發票日為八十年八月二十三日、另外票號
    ＢＪ0000000號支票，發票日為八十年八月二十四日、票號ＢＪ0000
    000號支票發票日為八十年九月二十日），顯非一次開立，可見卷附支票係上
    訴人借款時分別開立之借款票據無誤。
  (四)被上訴人指稱上訴人以相同手法，邀蔡文彬、洪孟郎投資上吉行，詐騙款項，惟
    查，洪孟郎於刑事詐欺案（案號：台灣高雄地方法院八十六年度易字第五二三六
    號）中，數次明確證述，其係借款予上訴人，並非投資上吉行，足見被上訴人上
    揭指述，並不實在，另蔡文斌在另案刑事詐欺案件審理時，證述「（法官問：何
    時知有其他投資者？）在我要離開時才知」，可見蔡文斌對於兩造間是何法律關
    係，並不清楚，而係嗣後被上訴人向其指稱為投資人，而受誤導所致，是其於本
    件所為之證述均係傳聞之詞，並不足採。
Ｂ、本件並不符合「不當得利」之法律要件，被上訴人尚不得依不當得利之法律關係
    為請求。
  (一)上訴人取得被上訴人交付之款項，並非無法律上之原因。
  1.上訴人係基於借貸關係取得被上訴人交付之一百二十萬元借款，嗣後並清償六十
    萬元完畢，已如前述，惟被上訴人則一再抗辯其因合夥投資而交付一百六十萬元
    予上訴人，雖被上訴人所為抗辯並非真實，但依據兩造上開主張，上訴人取得被
    上訴人交付之款項，均非無法律上之原因，甚為明確。
  2.原判決置兩造之主張不論，竟自為認定「兩造間所存在之基礎法律關係本身觀察
    係屬侵權行為，而非以合夥關係立論，故本件合夥之原因事實顯然未發生，自屬
    無法律上之原因而受益」，其判決顯然違反民事訴訟辯論主義，且混淆民事及刑
    事法律關係之界限。蓋縱使被上訴人所主張受詐欺誤而合夥投資上吉行為真，上
    訴人應負詐欺刑責（茲上訴人否認之），惟此充其量僅為被上訴人合夥投資之意
    思決定自由受上訴人詐欺行為之不當影響而已，在被上訴人未依法撤銷其合夥投
    資之意思表示之前，其合夥投資之法律行為仍屬有效存在，否則若如原判決所認
    「受詐欺之法律行為本質為侵權行為，其原因事事實顯然未發生」，則民法第九
    十二條：「因被詐欺或被脅迫，而為意思表示者，表意人得撤銷其意思表示」，
    即無規定之必要（蓋如依原判決所言被詐欺而為法律行為，既屬無效，又何必撤
    銷），由此可見原判決所認定「受詐欺之法律行為本質為侵權行為，其原因事實
    顯然未發生」等語，於法未合。
  3.原判決所援引最高法院八十三年度台上字第一九０號判決：「既因錯誤而將非買
    賣標的土地移轉登記與買受人，縱然無法依錯誤之法理撤銷意思表示，惟因錯誤
    造成之物權行為，買受人取得非買賣標的土地，應認為無法律上之原因而受利益
    ，致出賣人受有損害，自應返還其利益。」，其案例事實係買賣雙方就未為買賣
    之土地，誤為移轉登記之物權行為，因其既未就該移轉土地為買賣之債權行為，
    自無從撤銷意思表示，而該誤為移轉土地之物權行為，乃無法律上之原因（即無
    買賣之債權行為），故應返還不當得利。然而本件被上訴人係主張受詐欺為合夥
    投資，而交付投資款一六０萬元，即因合夥投資之債權行為而為交付投資款之物
    權行為，是以被上訴人在未依法撤銷其投資之意思表示之前，該合夥投資之法律
    行為仍有效存在，上訴人受領投資款即非無法律上之原因，甚為明確。二者案例
    事實完全不同，原判決比附援引，顯有錯誤。
  (二)被上訴人並未受有損害，上訴人亦無不當得利可言。
  1.被上訴人借款一百二十萬元予上訴人，經陸續償還六十萬元後，目前尚積欠被上
    訴人六十萬元，因此，被上訴人對於上訴人仍有六十萬元之借款返還請求權可得
    請求，何況被上訴人尚持有上訴人所簽發之本票及支票共十二張，金額計達一六
    ０萬元（蓋因部分為上訴人還款後，被上訴人未交還予上訴人之票據），被上訴
    人並未受有損害。
  2.退步言之，縱使如被上訴人所主張兩造為合夥投資之法律關係（茲上訴人否認之
    ），被上訴人因加入合夥而給付投資款，同時亦因合夥之法律關係，依法取得損
    益分配之權利，則被上訴人亦無損害可言。
  3.最高法院六十三年四月九日六十三年度第二次民庭庭推總會決議曾就與本件被上
    訴人主張相同案例提案：「因受詐欺而訂買賣契約並已交貨，未收到價金，此際
    出賣人能否依被詐欺受害為由，請求損害賠償？或因侵權行為之損害賠償請求權
    消滅時效已完成而請求返還不當得利？」，決議如下：「因受詐欺而為之買賣，
    在經依法撤銷前，並非無效之法律行為，出賣人交付貨物而獲有請求給付價金之
    債權，如其財產總額並未因此減少，即無受損害之可言，即不能主張買受人成立
    侵權行為而對之請求損害賠償或依不當得利之法則而對之請求返還所受之利益。
    」，本件被上訴人未曾依法撤銷其所主張合夥投資之意思表示，是其仍得依其主
    張請求合夥損益分配之權利，而無損害。
  4.雖被上訴人又主張其依確定之支付命令，仍無法實際取得款項，而上吉行亦已轉
    售予訴外人羅文傳，無法就之受償，是其確受有損害等語。惟查，「權利之行使
    」與行使後「強制執行之結果」如何，係屬二事，尚不得預以強制行必無法完全
    清償為由，而謂其權利受損，無法行使，另得請求返還不當得利。否則依被上訴
    人所主張之事實，其既未撤銷合夥之意思表示，依法得向上訴人請求合夥損益分
    配，一方面又得請求上訴人返還不當得利，不僅矛盾，且反係雙重受利，誠非法
    之所許。
  (三)依民法第一百九十七條第二項規定請求返還不當得利，仍以具備同法第一百七十
    九條不當得利之法律要件為必要。
  1.按民法第一九七條第二項：「損害賠償之義務人，因侵權行為受利益，致被害人
    受損害者，於前項時效完成後，仍應『依關於不當得利之規定』，返還其所受之
    利益於被害人。」，基此，民法第一九七條第二項之規定，尚非請求權之基礎，
    權利人應依關於不當得利之規定，加以請求，易言之，仍以具備民法第一七九條
    ：「無法律上之原因而受利益，致他人受損害者」之不當得利法律要件為必要，
    甚為明確。
  2.最高法院六十三年四月九日六十三年度第二次民庭庭推總會決議亦曾就與本件被
    上訴人主張相同案例提案：「因受詐欺而訂立買賣契約並已交貨，未收到價金，
    此際出賣人能否依被詐欺受害為由，請求損害賠償？或因侵權行為之損害賠償請
    求權消滅時效已完成而請求返還不當得利？」，決議如下：「因受詐欺而為之買
    賣，在經依法撤銷前，並非無效之法律行為，出賣人交付貨物而獲有請求給付價
    金之債權，如其財產總額並未因此減少，即無受損害之可言，即不能主張買受人
    成立侵權行為而對之請求損害賠償或依不當得利之法則而對之請求返還所受之利
    益。」
  3.另最高法院五十一年台上字第二八八一號判例亦揭示：「本件上訴人受被上訴人
    毆傷，當時對於被上訴人僅有侵權行為之損害賠償請求權，並無不當得利返還請
    求權與之競合，可得選擇行使之情形存在，則於侵權行為之損害賠償請求權罹於
    時效後，即無行使不當得利請求權之可言。」足見依民法第一九七條第二項，因
    侵權行為時效完成後，另依不當得利之規定請返還利益，乃以具備民法第一七九
    條不當得利請求權之構成要件（「無法律上之原因而受利益，致他人受損害」）
    為必要，甚為明確。
  4.被上訴人雖又提出最高法院五十六年台上字第三０六四號判例，主張「被上訴人
    起訴時雖係基於侵權行為之法律關係，然在訴訟進行中於他造為時效之抗辯後，
    亦不妨再基於不當得利之請求權而為主張」等語，惟查，最高法院五十六年台上
    字第三０六四號判例之事實，係權利人同時對義務人有侵權行為及不當得利請求
    權，為權利競合之情形，故權利人因侵權行為請求權罹於時效後，得行使另一不
    當得利請求權，自不待言，然本件被上訴人所主張之事實既未構成不當得利之要
    件，已如前述，被上訴人自始即無不當得利請求權得以行使，此與上開判例中權
    利人因不當得利請求權競合得選擇行使之情形，並不相同，而不得比附援引。
三、證據：除援用於原審所提證據外，另提出刑事筆錄節本影本三件。
乙、被上訴人方面：
一、聲明：求為判決如主文所示。
二、陳述：除與原判決書記載相同者，予以引用外，補稱：
  (一)上訴人甲○○於民國八十年三月間，基於不法所有之故意，以投資餐具為餌，要
    被上訴人投資一百六十萬元，到三個月就可計算分紅，使被上訴人陷於錯誤而陸
    續以投資名義交付一百六十萬元，在民國八十年六、七月間，因已投資三個多月
    ，被上訴人要求分紅，然上訴人竟唆使不知姓名之男子故意露出刺青之手腳恐嚇
    被上訴人「妳若要分紅，就讓妳斷手斷腳」等死嚇言語，使被上訴人心生畏懼，
    再也不敢要求分紅，被上訴人在無奈之下，在八十年七、八月間收受由上訴人所
    簽發之支票、本票共一百六十萬元作為退還股金款，就此離開「上吉行」找其他
    工作。又未料上訴人所簽發給予被上訴人之支票即將屆期，上訴人又唆使兄弟向
    被上訴人恐嚇道「不得將上訴人簽發之支票提示兌領，否則要給被上訴人好看，
    且整個要匹配對付被上訴人：：」等語，此使被上訴人心生畏懼，屆期支票不敢
    提示。
  (二)上訴人所簽發交付之支票，於八十年十二月十一日遭拒絕往來，被上訴人所持有
    之支票形同廢紙，經被上訴人偕同夫君陪同前往理論，上訴人同意於八十一年七
    月份起分期攤還，更舌燦蓮花說伊願簽發本票及其員工陳炳宏之支票換回伊前所
    簽發出之支票，且說所押之日期確定會有進款，可以現金換回票據，因此上訴人
    當場親自簽發面額各伍萬元之本票四張及陳炳宏十信支票面額十萬元乙張，計三
    十萬元，被上訴人收受之後立即退還上訴人前所簽發之支票，票額三十萬之還給
    上訴人，故被上訴人現所持有上訴人之支票尚有一百三十萬元。
  (三)此間，上訴人如出一徹如法泡制，利誘員工蔡文斌上當入股，數月後蔡文斌退股
    ，再利誘洪孟郎投資四百萬元，並向被上訴人道「收到洪孟郎之投資款，就可以
    還給現金」，要求折算一百二十萬元，被上訴人心想多得不如現拿，原則上同意
    只取回一百二十萬元，詎上訴人卻食髓知味，再度進一步要求折算六十萬元，被
    上訴人不予同意，始知上當，上訴人以托延時間之技倆，暗中早已籌劃金蟬脫殼
    ，在於八十二年二月間，表面上將「上吉行」移轉其妻舅名義，實際上仍為幕後
    老板，而其財產均以其妻名義，甚且上訴人所簽發之陳炳宏名義支票屆期日為八
    十二年五月三十日，然該支票早於八十二年三月二十六日已拒絕往來。到此終了
    ，被上訴人所持有上訴人所簽發之一百六十萬元支票全部形同廢紙，無法追償。
  (四)上訴人足智多謀，被上訴人無法以票據名義聲請強制執行，難能要求金錢損失，
    就向檢察署提出上訴人涉有詐欺之告訴，業經台灣高雄地方法院檢察署以八十六
    年偵字第七二一六號提出公訴，並經台灣高雄地方法院八十六年度易字第五二三
    六號及臺灣高等法院高雄分院以八十七年度上易字第一一一六號刑事判決，判處
    上訴人連續詐欺罪，處有期徒刑十月確定在案。
  (五)上訴人因被判處徒刑十月，於前不久執行完畢，回到社會，仍不知悔改，重新做
    人，仍在八十九年一月十二日呈送  鈞院之上訴準備書狀上訴理由欄第二點第一
    項稱：「上訴人係向被上訴人借款一百二十萬元，惟嗣後已陸續清償六十萬元，
    目前尚欠六十萬元。上訴人並未邀請被上訴人合夥經營餐具生意，更未向被上訴
    人收受投資一百六十萬元」等語，此仍強詞奪理，預為顛倒是非之態度，令人恥
    笑，此經原審傳詢證人即被上訴人之員工也是股東蔡文斌到院證實被上訴人確有
    投資「上吉行」之證詞可憑，又上訴人對被上訴人施以詐術，使被上訴人陷於錯
    誤而陸續以投資名義交付上訴人一百六十萬元之事實，業經臺灣高等法院高雄分
    院八十七年度第一一一六號刑事判決事實欄中認定無訛，上訴人雖稱已返還被上
    訴人六十萬元，惟並無法舉證以圓所說，是上訴人對被上訴人確有侵權行為及被
    上訴人確實有交付一百六十萬元之投資款給上訴人應可確認。
  (六)被上訴人既因被詐欺而為合夥意思表示者，即為侵權行為之被害人，被上訴人自
    得依民法第九十三條所定之期間內，撤銷其合夥之意思表示，使其債務歸於消滅
    ，且被上訴人在其撤銷權因經過此項期間而消滅後，仍不妨於民法第一百九十七
    條所定之時效未完成前，本侵權行為或不當利之請求權，請求加害人賠償損失或
    返還不當得利，乃因是不同的請求權基礎，被上訴人自可獨行使，而非在侵權行
    為或不當利之請權行使之前，須先行將其受詐欺之意思表示撤銷後始得行使，即
    是撤銷被詐欺所為之意思表示行為，並非行使民法第一百九十七條規定請求權之
    先行條件。
  (七)上訴人收受被上訴人投資款一百六十萬元，是認為無法律上之原因而受利益，致
    被上訴人受損害，上訴人事後雖有簽發支、本票給予被上訴人，但被上訴人僅就
    其中二十萬元部分取得支付命令，且該支付命令仍無法實際取得該款，其餘支、
    本票均無兌現，且「上吉行」已於八十二年二月間以二百萬元轉售給上訴人之妻
    舅羅文傳，此為上訴人所不否認，由此，被上訴人確為無法以依「合夥」之法律
    關係，取得損益分配之權利，則證明被上訴人確受有損壞，上訴人所稱被上訴人
    並未受有損害：：：等語，均不實在。
三、證據：除援用於原審所為之立證方法外，另提出戶籍謄本一份、互助會單影本二
    張、活期存款存摺影本一份。
    理    由
一、本件被上訴人主張上訴人於八十年三月間，以投資餐具之經營為餌，要被上訴人
    投資一百六十萬元於其所經營之上吉行，乃上訴人竟於被上訴人投資該款後之八
    十年六、七月間，依約要求分紅被拒，被上訴人旋於八十年七、八月間收受由上
    訴人簽發之支票，本票一百六十萬元，作為退還股金款，並於八十年七、八月間
    開上吉行，嗣上訴人於八十二年二月間，以金蟬股殼之方法，表面上將上吉行以
    二百萬元轉售給其妻舅羅文傳為負責人，上訴人仍為幕後老闆。上訴人之故意詐
    欺不法行為，經高等法院高雄分院以八十七年上易字第一一一六號判決上訴人連
    繼詐欺罪，處有期徒刑十月確定在案。被上訴人之侵權行為損害賠償請求權之請
    求時效雖已完成，而上訴人以詐欺之手段，取得被上訴人之一百六十萬元現金，
    被上訴人得基於民法第一九七條第二項侵權行為轉為不當得利之請求權之特別規
    定，仍得依關於不當得利之規定，請求上訴人返還。（嗣被上訴人減縮聲明請求
    返還一百四十萬元及法定遲延利息）上訴人則以：上訴人取得被上訴人給付之款
    項，係基於借貸關係，上訴人取得被上訴人給付之款項，並非無法律上之原因。
    縱使如被上訴人所主張因受詐欺而與上訴人合夥投資經營餐具生意，而交付合夥
    投資款，仍非無法律上之原因。另按因被詐欺而為意思表示者，依民法第九十二
    條第一項之規定，表意人雖得撤銷其意思表示，惟在未撤銷其意思表示以前，其
    法律行為仍然有效。被上訴人主張因受詐欺合夥投資經營餐具生意，而交付投資
    款一百六十萬元予上訴人，縱令為真實（茲上訴人否認之），惟被上訴人並未依
    民法第九十三條之規定，於發見詐欺或脅迫終止後一年內為撤銷合夥投資之意思
    表示，前開合夥經營餐具生意之投資行為仍然有效存在，即非無法律上之原因。
    又被上訴人曾就本件相同事實依侵權行為損害賠償之法律關係提起刑事附帶民事
    訴訟，經判決駁回被上訴人之訴而告確定，依民事訴訟法第四００條第一項之規
    定，被上訴人自不得就該法律關係更行起訴。況被上訴人尚持有上訴人所簽發之
    本票及支票共十二張，金額計達一六０萬元（部分為上訴人還款後，被上訴人未
    交還予上訴人之票據），被上訴人並未受有損害。退步言之，縱使如被上訴人所
    主張兩造為合夥投資之法律關係，被上訴人因加入合夥而給付投資款，同時亦因
    合夥之法律關係，依法取得損益分配之權利，則被上訴人並無損害可言等語，資
    為抗辯。
二、按訴訟標的於確定之終局判決中經裁判者，除法律別有規定外，當事人不得就該
    法律關係更行起訴，民事訴訟法第四百條第一項雖有明文。惟查本件被上訴人此
    次訴請上訴人給付壹佰陸拾萬元（嗣聲明減縮為壹佰肆拾萬元）及自起訴狀繕本
    送達之翌日起至清償日止，按週年利率百分之五計算之利息，雖其訴之聲明與前
    次訴訟（台灣高等法院高雄分院八十七年訴字第一一０號民事判決）訴之聲明相
    同，然一為侵權行為請求權，一為不當得利請求權，其為訴訟標的之法律關係並
    非同一，此有本院前揭確定判決一份附卷足憑（見原審卷第五十頁至第五十三頁
    ）是本件自不受前次訴訟確定判決之拘束。上訴人所為「被上訴人曾就本件相同
    事實依侵權行為損害賠償之法律關係提起刑事附帶民事訴訟，經判決駁回被上訴
    人之訴而告確定，依民事訴訟法第四００條第一項之規定，被上訴人自不得就該
    法律關係更行起訴」之抗辯，即屬不足採取，合先明。
三、被上訴人主張上訴人於八十年三月間，以合夥經營餐具為餌，邀其投資一百六十
    萬元，於其所經營之上吉行，被上訴人不疑有詐而投資該款，嗣於八十年六、七
    月間，被上訴人依約要求分紅被拒，乃於八十年六、七月間收受上訴人簽發之支
    票、本票共一百六十萬元，作為退還股金款，並於八十年七、八月間離開上吉行
    等事實，已據被上訴人提出支票、本票影本共十二張，而被上訴人確有投資上吉
    行等情，亦經證人即同受上訴人邀請投資上吉行之蔡文斌於原審供證在卷（見原
    審卷第一一二頁），且有上訴人因本件詐欺犯行而判決有罪確定之本院八十七年
    度上易字第一一一六號刑事判決一份附卷可資佐證（見本院卷第一０二頁至第一
    ０三頁），是被上訴人前揭主張即屬有據，堪予採信。上訴人雖以其係向被上訴
    人借款一百二十萬元，但已陸續清償六十萬元，目前尚欠六十萬元，其既未邀被
    上訴人合夥經營餐具生意亦未自被上訴人收受投資款一百六十萬元云云置辯，已
    為被上訴人所否認，而上訴人迄未能舉證以實其說，則上訴人所為前揭辯詞，自
    不足採取。
四、次按因侵權行為所生之損害賠償請求權，自請求權人知有損害及賠償義務人時起
    ，二年間不行使而消滅。自有侵權行為時起逾十年者，亦同，民法第一百九十七
    條第一項定有明文。又損害賠償之義務人，因侵權行為所受利益，致被害人受損
    害者，於前項時效完成時，仍應依關於不當得利之規定，返還其所受之利益於被
    害人，民法第一百九十七條第二項亦有明文。又「所受利益雖有法律上之原因，
    而其後原因已不存在者，依民法第一七九條後段之規定，仍屬不當得利，再審於
    將戲院改組為公司後，再審被告既已失去經營戲院之權利，是再審原審繼續使用
    再審被告之土地，即係其後已無法律上之原因，原確定判決認定再審原告獲有不
    當得利，要無適用法規錯誤之可言。」亦經最高法院六十一年度台再字第一七四
    號著有判例。經查上訴人於八十年三月間，對被上訴人施以詐術，使被上訴人陷
    於錯誤，而以投資合夥上吉行名義交付上訴人一百六十萬元之事實，已如前述，
    則被上訴人既因遭上訴人之詐欺而為合夥之意思表示，即為侵權行為之被害人，
    被上訴人固得於民法第九十三條所定之期間內，撤銷其合夥之意思表示，使其債
    務歸於消滅，但被上訴人於其撤銷權因經過此項期間而消滅後，仍不妨於民法第
    一百九十七條所定之時效未完成前，本於侵權行為或不當得利之請求權，請求加
    害人賠償或返還不當得利。又被上訴人於八十年三月間因投資合夥上吉行，而將
    投資款一百六十萬元交付上訴人後，嗣於同年六、七月間依約要求分紅遭上訴人
    拒絕後，被上訴人即退出合夥關係，並於八十年七、八月間收受由上訴人簽發之
    支票、本票共一百六十萬元，作為退還股金款，被上訴人且於八十年七、八月間
    離開上吉行等事實，亦如前述，揆諸上揭判例則上訴人所受之利益一百六十萬元
    雖原有法律上之原因，而其後於八十年七、八月間因被上訴人退出合夥關係，其
    法律上之原因已不存在，至此，上訴人收受被上訴人投資款一百六十萬元，應認
    無法律上之原因而受利益，致被上訴人受有損害，應無疑義。嗣上訴人於八十年
    七、八月間雖曾簽發本票、支票共一百六十萬元給予被上訴人，然查被上訴人就
    其中之二十萬元部分，雖已取得原法院八十六年八月七日所發之支付命令（八十
    六年度促二一０一七號），惟仍無法實際取得該款，且系爭支票、本票亦均無法
    兌現，此有系爭支付命令，支票、本票及支票退票理由單影本附卷可稽（見原審
    卷第八十三頁、本院卷第一六六頁至第一七０頁）並為上訴人所不否認，是被上
    訴人確受有損害無訛。上訴人所辯「被上訴人尚持有上訴人所簽發之本票及支票
    共十二張，金額計達一六０萬元（部分為上訴人還款後，被上訴人未交還予上訴
    人之票據），被上訴人並未受有損害。縱使如被上訴人所主張兩造為合夥投資之
    法律關係，被上訴人因加入合夥而給付投資款，同時亦因合夥之法律關係，依法
    取得損益分配之權利，則被上訴人並無損害可言」等語，即屬不足採取。
五、綜上所述，原審因認被上訴人於因侵權行為所生之損害賠償請求權，時效完成時
    ，依據不當得利之法律關係，請求上訴人返還其所受之利益一百四十萬元（原聲
    明為一百六十萬元，嗣減縮為一百四十萬元）及自起訴狀繕本送達之翌日起即民
    國八十七年十二月十九日起至清償日止，按週年利率百分之五計算之利息，為有
    理由而准許之，經核尚無不合。上訴論旨仍執前詞，指摘原判決不當，求予廢棄
    改判，非有理由，應予駁回。
六、據上論結，本件上訴為無理由，依民事訴訟法第四百四十九條第一項、第七十八
    條，判決如主文。
中      華      民      國  八十九    年      八      月      三十一    日
                                      臺灣高等法院高雄分院民事第一庭
~B1審判長法官  黃金石
~B2法      官  周慶光
~B3法      官  吳登輝
右為正本係照原本作成。
如對本判決上訴，須於判決送達後二十日內向本院提出上訴狀，其未表明上訴理由者
，應於上訴後二十日內向本院提出上訴理由書（均須按他造當事人之人數附繕本）。
上訴時應提出委任律師或具有律師資格之人之委任狀，並依附註條文規定辦理。
中      華      民      國    八十九    年      九      月      一      日
~B法院書記官  白  蘭
附註：
民事訴訟法第四百六十六條之一：
對於第二審判決上訴，上訴人應委任律師為訴訟代理人，但上訴人或其法定代理人具
有律師資格者，不在此限。
上訴人之配偶、三親等內之血親、二親等內之姻親，或上訴人為法人、中央或地方機
關時，其所屬專任人員具有律師資格並經法院認為適當者，亦得為第三審訴訟代理人
。
第一項但書及第二項情形，應於提起上訴或委任時釋明之。
                                                                      ＧＦ


司法院資訊處製作；財團法人民間司法改革基金會備份。
